【裁判字號】    95,抗,302
【裁判日期】    950605
【裁判案由】    拍賣抵押物
【裁判全文】
臺灣臺北地方法院民事裁定               95年度抗字第302號
抗  告  人  臺灣銀行股份有限公司
法定代理人  甲○○
非訟代理人  乙  ○
相  對  人  丙○○
上列抗告人因與相對人丙○○間拍賣抵押物事件，對於中華民國
95年4月24日本院95年度拍字第139號裁定提起抗告，本院裁定如
下：
    主  文
原裁定廢棄。
相對人所有如附表所示之不動產准予拍賣。
聲請程序費用新臺幣貳仟元及抗告程序費用新臺幣壹仟元由相對
人負擔。
    理  由
一、按抵押權人於債權已屆清償期而未受清償者，得聲請法院拍
    賣抵押物，就其賣得價金而受清償，民法第873條第1項定有
    明文。
二、本件抗告人於原審聲請意旨及本院之抗告意旨略以：相對人
    於民國85年2月9日，以其所有如附表所示之不動產，為其與
    第三人中國強磁科技股份有限公司（以下簡稱強磁公司）向
    聲請人借款之擔保，設定新臺幣（下同）700萬元之本金最
    高限額抵押權，存續日期自85年2月9日起至115年2月8日止
    ，債務清償期依照各個債務契約所定清償日期，經登記在案
    。嗣第三人強磁公司分別於85年9月16日、85年9月16日、85
    年9月30日、91年1月9日向聲請人借用700萬元、1,900萬元
    、480萬元、230萬元，各借款契約均有利息及違約金之約定
    ，詎清償期屆至後，相對人未依約履行，為此聲請拍賣抵押
    物，以資受償，原審以抗告人與相對人間之最高限額抵押權
    所擔保之債權即480萬元之債款已經相對人清償完畢，即抗
    告人對於相對人並無其他債權存在，是抗告人之聲請不符抵
    押權之實行要件為由而予駁回抗告人之請求，即有未洽，爰
    提起抗告，請求廢棄原裁定云云。
三、相對人於95年度拍字第139號拍賣抵押物裁定事件通知其陳
    述意見時則以：系爭最高限額抵押權係用以擔保相對人擔任
    連帶保證人之480萬元借款之清償，相對人不知所登記之最
    高限額為700萬元，而就前開480萬元之借款，相對人已清償
    完竣，是本件最高限額抵押權已清滅等語為辯。
四、按抵押權人聲請拍賣抵押物，在一般抵押，因必先有被擔保
    之債權存在，而後抵押權始得成立，故祇須抵押權已經登記
    ，且登記之債權已屆清償期而未受清償，法院即應准許之。
    惟最高限額抵押，抵押權成立時，可不必先有債權存在，縱
    經登記抵押權，因未登記已有被擔保之債權存在，如債務人
    或抵押人否認先已有債權存在，或於抵押權成立後，曾有債
    權發生，而從抵押權人提出之其他文件為形式上之審查，又
    不能明瞭是否有債權存在時，法院自無由准許拍賣抵押物（
    最高法院71年度台抗字第306號判例意旨參照）。惟法院就
    已登記之最高限額抵押權，如從抵押權人提出之文件為形式
    上審查，已能明瞭有債權存在時，縱債務人或抵押人否認債
    權之存在，法院亦應為准許拍賣抵押物之裁定。故如聲請人
    聲請拍賣者為已登記之最高限額抵押權，縱相對人否認系爭
    抵押債權存在，倘法院從聲請人提出之文件為形式上之審查
    ，已能明瞭有債權存在，即應為准許拍賣抵押物之裁定，始
    為正辦（最高法院85年台抗字第284號裁定意旨參照）。是
    最高限額抵押權，以擔保將來發生之債權為原則，其與一般
    抵押權不同，於最高限額抵押權設定時，不必先有其所擔保
    之債權存在。聲請人聲請拍賣抵押物時，法院僅須作形式之
    審查，而為准否之裁定，如債務人或抵押人就債權額有爭執
    時，仍應循訴訟途徑解決之。經查，本件相對人係以其如附
    表所示之不動產設定最高限額抵押權予抗告人，用以擔保於
    前揭抵押權存續期間內，抗告人對相對人及第三人強磁公司
    所生之各個債權，此參卷附抵押權設定契約書及其他約定事
    項即明（尤其：其他約定事項一般條款第1條、第2條，原審
    卷第10頁至第12頁），茲依系爭抵押權設定契約書及其他約
    定事項之記載，就「擔保物提供人」即相對人而言，系爭抵
    押標的物之擔保範圍，既包括第三人強磁公司對抗告人「現
    在」及「將來」所負在本件抵押權設定契約書所定最高限額
    內之借款等債務之本金、利息、遲延利息、違約金，實行抵
    押權之費用以及因債務不履行而發生之損害賠償，足證兩造
    間並未約定僅以85年9月30日之480萬元借款債務作為本件抵
    押權所擔保之範圍限制之約定甚明，乃相對人復未就上述利
    己情節提出相關之證據證明，因此相對人前揭抗辯即不可採
    。併依上述，抗告人據以聲請拍賣抵押物之四筆借款債權均
    係於系爭最高限額抵押權存續期間內所發生，由形式上審查
    即概應認為系爭最高限額抵押權所擔保之債權。乃抗告人就
    系爭最高限額抵押權所擔保之其他債權既仍未獲清償（見原
    審卷第48頁至第57頁），則抗告人自仍得聲請拍賣抵押物（
    即本件抵押物）資求獲償。因此相對人縱已就前開擔任第三
    人強磁公司借款連帶保證人之480萬元之借款已為清償，然
    此亦不過解免相對人就上述借款所負人的無限連帶責任而已
    ，就其所負物上保證人之責任，仍不得謂已經解免，是可認
    定。從而，本件抗告意旨指摘原裁定不當，求為廢棄，為有
    理由，應由本院將原裁定廢棄，改裁定如主文第二項所示。
五、據上論結，本件抗告為有理由，依非訟事件法第46條、第21
    條第2項、第24條第1項，民事訴訟法第492條、第78條，裁
    定如主文。
中    華    民    國    95    年    6     月    5     日
                    民事第二庭  審判長法  官  鄭純惠
                                      法  官  黃雯惠
                                      法  官  蕭胤瑮
以上正本係照原本作成。
如不服本裁定應於送達後10日內向本院提出抗告狀，並繳納抗告
費新臺幣1,000元。
中    華    民    國    95    年    6      月    5    日
                                       書記官  黃慧怡


司法院資訊處製作；財團法人民間司法改革基金會備份。
